【裁判字號】    95,訴,1357
【裁判日期】    951130
【裁判案由】    強盜等
【裁判全文】
臺灣板橋地方法院刑事判決              95年度訴字第1357號
公  訴  人  臺灣板橋地方法院檢察署檢察官
被      告  甲○○
                    樓
選任辯護人  周燦雄律師
            蔡柄楠律師
被      告  乙○○
                    1號3樓
上列被告因強盜等案件，經檢察官提起公訴（95年度偵字第149
號），本院判決如下：
    主  文
甲○○、乙○○均無罪。
    理  由
一、公訴意旨略以：被告甲○○與姓名年籍不詳綽號「小婷」之
    女子，共同基於意圖為自己不法所有之犯意聯絡，於民國94
    年12月17日凌晨3 時許，在臺北縣永和市○○路「歡樂聯盟
    KTV 」318 號包廂內，以被告甲○○所有之毒品Ｋ他命1 大
    包（約20、30公克，價值新臺幣2 、3 萬元）遭竊為由，先
    由被告甲○○下樓將欲搭計程車離去之告訴人丁○○叫回包
    廂內，再由「小婷」強行掀開告訴人丁○○上衣，檢查胸罩
    內有無毒品，嗣要求告訴人丁○○至提款機提款新台幣（下
    同）3 萬元作為賠償，告訴人丁○○不從，被告甲○○、「
    小婷」即揚言「要用箱型車將她載至山上活埋，要開槍打她
    」，被告甲○○則以手勢比著其頭部，作開槍狀，以此等強
    暴、脅迫方式致使告訴人丁○○心生畏佈不能抗拒，遂由「
    小婷」下手將告訴人丁○○皮包搶去，從皮包內搜出5,000
    元，交予被告甲○○據為己有得逞後，於同（17) 日5 、6
    時，始讓告訴人丁○○離去。被告甲○○於不詳時間，在臺
    北市○○○路、錦州街「EMAIL 」（依媚兒）舞廳內，自姓
    名年籍不詳人士購得第3 級毒品Ｋ他命後，基於轉讓第3 級
    毒品Ｋ他命之犯意，於94年12月17日凌晨3 時許，在上揭「
    歡樂聯盟KTV 」318 號包廂內，無償提供第3 級毒品Ｋ他命
    予丙○○（另為不起訴處分）及另1 不詳姓名之男子；另被
    告乙○○於不詳時間，在臺北市○○○路、錦州街某舞廳，
    自姓名年籍不詳綽號「小捷」的男子購得第3 級毒品Ｋ他命
    後，基於轉讓第3 級毒品Ｋ他命之概括犯意，先於94年12月
    15（事發前2 天），在臺北市○○○路「EMAIL 」舞廳，無
    償提供第3 級毒品Ｋ他命予不詳姓名之人士，又於94年12月
    17日凌晨3 時許，在上揭「歡樂聯盟KTV 」318 號包廂內，
    無償提供第3 級毒品Ｋ他命予丙○○及另1 不詳姓名之男子
    ，因認被告甲○○、乙○○涉犯毒品危害防制條例第8 條第
    3 項轉讓第3 級毒品罪嫌，另被告甲○○另涉犯刑法第328
    條第1 項之強盜罪嫌等語。
二、按犯罪事實應依證據認定之，無證據不得推定其犯罪事實；
    又不能證明被告犯罪者，應諭知無罪之判決；刑事訴訟法第
    154條第2項、第301條第1項分別定有明文。又告訴人之告訴
    ，係以使被告受刑事訴追為目的，是其陳述是否與事實相符
    ，仍應調查其他證據以資審認，最高法院亦著有52年臺上字
    第1300號判例可資參照。是告訴人之指述，無非係以使被告
    受刑事追訴處罰為目的，有時難免故予誇大，自不得僅以告
    訴人之指述為唯一論據，仍應調查其他必要之證據，以查明
    是否與事實相符。
三、證據能力部分：
（一）按檢察官、司法警察官或司法警察偵查犯罪，有左列情形
      之一而情況急迫者，得逕行拘提之：一、因現行犯之供述
      ，且有事實足認為共犯嫌疑重大者。二、在執行或在押中
      之脫逃者。三、有事實足認為犯罪嫌疑重大，經被盤查而
      逃逸者。但所犯顯係最重本刑為一年以下有期徒刑、拘役
      或專科罰金之罪者，不在此限。四、所犯為死刑、無期徒
      刑或最輕本刑為五年以上有期徒刑之罪，嫌疑重大，有事
      實足認為有逃亡之虞者，前項拘提，由檢察官親自執行時
      ，得不用拘票；由司法警察官或司法警察執行時，以其急
      迫情況不及報告檢察官者為限，於執行後，應即報請檢察
      官簽發拘票。如檢察官不簽發拘票時，應即將被拘提人釋
      放。被告或犯罪嫌疑人未經拘提或逮捕者，不得解送，刑
      事訴訟法第88條之1 及第229 條第3 項分別定有明文。綜
      觀前開規定可知，司法警察欲對行為人進行逮捕或逕行拘
      提者，需以行為人符合刑法第88條之1 之規定，始可對行
      為人逕行拘提。倘未依上述程序之逕行拘提所取得之證據
      ，即屬違背法定程序取得之證據，其有無證據能力之認定
      ，依刑事訴訟法第158 條之4 規定，應審酌人權保障及公
      共利益之均衡維護，以為判斷。本件被告甲○○之辯護人
      主張：警員逮捕被告甲○○及乙○○之程序不合法，是被
      告甲○○於94年12月18日警詢及偵查時之陳述，屬違背法
      定程序取得之證據，不具有證據能力等語。
    (1)查本件案發時間係94年12月17日凌晨3 時許，而告訴人丁○○於案發後之當日晚間始至臺北縣政府警察局土城分局
      報案，並經警於當晚8 時許逕行拘提被告甲○○及證人丙○○，並於當晚7 時30分逕行拘提被告乙○○，嗣於執行
      後，即由承辦警員報請檢察官核發拘票等情，有警詢筆錄
      3 份及拘票3 紙在卷可按。而本件被告甲○○、乙○○及
      證人丙○○均未有因現行犯之供述，且有事實足認為共犯
      嫌疑重大之情形，其等三人亦非在執行或在押中之脫逃者
      ，亦無被盤查而逃逸之情事，其等所涉犯者又非死刑、無
      期徒刑或最輕本刑為五年以上有期徒刑之罪，此觀諸本件
      移送書自明，核與刑事訴訟法第88條之1 規定得逕行拘提
      之要件並不相符，則本件不符逕行拘提之要件下，逕行逮
      捕被告甲○○、乙○○及證人丙○○，本件之逮捕顯係非
      法逮捕，因之，非法逮捕被告甲○○、乙○○及證人丙○○後所製作之警詢筆錄及同日將其等解送檢察官訊問時所
      製作之偵訊筆錄，均屬非法逮捕所取得之證據。
    (2)按除法律另有規定外，實施刑事訴訟程序之公務員因違背
      法定程序取得之證據，其有無證據能力之認定，應審酌人
      權保障及公共利益之均衡維護，刑事訴訟法第158 條之4
      定有明文，而刑事訴訟係以確定國家具體之刑罰權為目的
      ，為保全證據並確保刑罰之執行，於訴訟程序之進行，固
      有許實施強制處分之必要，惟強制處分之逮捕，足以侵害
      個人之人身自由權，若為達訴追之目的而漫無限制，許其
      不擇手段為之，於人權之保障，自有未周，故基於維持正
      當法律程序、司法純潔性及抑止違法偵查之原則，實施刑
      事訴訟程序之公務員不得任意違背法定程序。查警方於94
      年12月17日非法逮捕被告甲○○、乙○○及證人丙○○後
      所製作之警詢筆錄、偵訊筆錄，固屬違背法定程序取得之
      證據，惟該證據是否即無證據能力，依法仍須審酌人權保
      障及公共利益之維護，就此二者間之利益權衡評估，期能
      兼顧個人基本人權之保障及實質真實之發現，要非該證據
      係屬違法取得之證據時，即當然判定其無證據能力，遽而
      排斥其作為對被告甲○○、乙○○不利之認定依據，且上
      開法律規定立法理由亦謂：「至於人權保障及公共利益之
      均衡維護，如何求其平衡，因各國國情不同，學說亦是理
      論紛歧，依實務所見，一般而言，違背法定程序取得證據
      之情形，常因個案之型態、情節、方法而有差異，法官於
      個案權衡時，允宜斟酌：(1)、違背法定程序之情節。(2)、
      違背法定程序時之主觀意圖。(3)、侵害犯罪嫌疑人或被告
      權益之種類及輕重。(4)、犯罪所生之危險或實害。(5)、禁
      止使用證據對於預防將來違法取得證據之效果。(6)、偵審
      人員如依法定程序有無發現該證據之必然性及(7)、證據取
      得之違法對被告訴訟上防禦不利益之程度等各種情形，以
      為認定證據能力有無之標準，俾能兼顧理論與實際」等語
      ，審酌本件警方非法拘提之過程，顯已侵犯被告二人之人
      身自由權。而按人身自由乃屬人性尊嚴範疇，人身自由之
      保障，即為對人性尊嚴之尊重與保護。而對於人性尊嚴之
      尊重與保護為現代文明各國憲法明文或立法精神所規範的
      重要原則之一。且我國憲法第8 條第1 項亦明文規定：「
      人民身體之自由應予保障。除現行犯之逮捕由法律另定外
      ，非經司法或警察機關依法定程序，不得逮捕拘禁。非由
      法院依法定程序，不得審問處罰。非依法定程序之逮捕、
      拘禁、審問、處罰，得拒絕之」，明示國家公權力限制人
      民之人身自由時，需嚴格遵守相關規定，以確保人民之人
      身自由獲得確實、完整、周延之保障。由此亦知，對於人
      身自由之保障，當為我國憲法以降，包含刑法、刑事訴訟
      法乃至警察職權行使法等之整體法制所共同追求與維護之
      價值，雖本案被告甲○○、乙○○之犯行，對告訴人之自
      由意思決定權、財產權及對受讓K 他命之人之身體均有相
      當之影響，然於立法政策上此種犯行並未具有高度之不法
      內涵，且未強烈危及他人生命、身體及安全之性質，並未
      含有重大公共利益維護之目的。反觀被告等人於警局拘禁
      之時間自94年12月17日晚間8 時起至翌日下午4 時許止，
      約有20小時，嗣再解送至檢察官處接受訊問，對被告甲○○、乙○○及證人丙○○之人身自由之侵害甚鉅，相較於
      被害人個人自由權及財產權所造成之侵害，承辦員警於此
      案中所侵害被告人身自由之程度更屬重大，倘若允許前開
      違背法律相關程序所造成限制人身自由之逮捕、解送，而
      取得被告之供述得為證據使用，將使司法警察執行前揭影
      響人民權益重大之行為時，對於法律遵守之程度，更為低
      落。進而可能使前揭法律相關保護人民權益之規範空洞化
      ，故應排除此項違法取得之證物，期使司法警察將來執行
      逮捕拘提時，更為小心謹慎，當有助於防止司法警察違法
      拘提之行為，故認
      本件被告甲○○、乙○○及證人丙○○於94年12月17 日
      之警詢筆錄、同年月18日之偵訊筆錄，均不得為證據。
（二）次按被告以外之人於審判外之言詞或書面陳述，除法律有
      規定者外，不得作為證據，刑事訴訟法第159 條第1 項定
      有明文，是證人即告訴人丁○○於警詢時之指述，依前揭
      規定，自不得作為證據。
（三）另按被告以外之人於偵查中向檢察官所為之陳述，除顯有
      不可信之情況者外，得為證據，刑事訴訟法第159 之1 第
      2 項著有明文，此係因上開偵查中向檢察官所為之陳述雖
      仍為審判外之陳述，但立法者衡量刑事訴訟法規定檢察官
      代表國家偵查犯罪、實施公訴，依法有訊問被告、證人、
      鑑定人之權，且實務運作時，偵查中檢察官向被告以外之
      人所取得之陳述，原則上均能遵守法律規定，不致違法取
      供，其可信性極高，為兼顧理論與實務為由，而對「被告
      以外之人於偵查中向檢察官所為之陳述」，例外規定除有
      顯不可信之情況者外，得為證據。查本件證人即告訴人丁○○於95年2 月23日於檢察官偵訊時所為之證述，業經具
      結，而被告未具體提出上開證人在偵查中所述有何其他顯
      不可信之情況以供本院審酌、調查，是就證人丁○○於偵
      查中證述之任意性或真實性而言，均不具顯不可信之情況
      ，堪以認定，是該證述自有證據能力。
（四）又按除法律另有規定者外，不問何人，於他人之案件，有
      為證人之義務，而證人除未滿16歲或因精神障礙，不解具
      結意義及效果者外，應命具結；又證人或鑑定人依法應具
      結而未具結者，其證言或鑑定意見，不得作為證據，刑事
      訴訟法第176 條之1 、第186 條第1 項、第158 條之3 定
      有明文。查證人乙○○及丙○○於95年2 月20日於檢察官
      偵訊時，係以被告身分到庭應訊，未依訊問證人規定（對
      被告甲○○而言，其等二人具證人身分），令其等供前或
      供後具結，以確保證言之真實可靠，揆諸前開說明，證人
      乙○○及丙○○於檢察官訊問時之指訴，依法不得作為被
      告甲○○犯罪之證據。
（五）末查證人甲○○及丙○○於95年2 月20日於檢察官偵訊時
      ，係以被告身分到庭應訊，未依訊問證人規定（對被告乙○○而言，其等二人具證人身分），令其等供前或供後具
      結，以確保證言之真實可靠，揆諸前開說明，證人甲○○
      及丙○○於檢察官訊問時之指訴，依法不得作為被告乙○○犯罪之證據。
四、經查：
（一）就被告甲○○與綽號「小婷」之女子共同強盜證人丁○○
      部分：
    (1)於94年12月17日凌晨，在歡樂聯盟KTV 內，被告甲○○及
      乙○○身上之金錢均有遺失乙節，業據被告甲○○、乙○○於本院審理時供述甚詳，核與證人即當日與被告二人一
      同在歡樂聯盟KTV 之丙○○於本院審理時具結證述情節相
      符，然證人即告訴人丁○○於檢察官偵訊具結時先證稱：
      「一位姓丁的客人錢不見了，因為我二個小時的時間到了
      ，我就先離開了」、「（問：誰又叫你回包廂？）丁，他
      叫我再回包廂內說錢不見了」等語，復於該次偵訊時改證
      稱：「他只對我說他的一大包K 他命不見了」、「他們並
      沒有說在找錢，只是說毒品不見了，從頭到尾都沒有說到
      錢不見的事」等語（詳95年度偵字第149 號卷第129 頁）
      ，證人丁○○就案發當日，於歡樂聯盟KTV 內，究係被告
      二人之金錢遺失抑或是被告二人持有之毒品遺失乙節，前
      後供述不一，已有瑕疵可指。
    (2)證人丁○○於檢察官偵訊時具結證述：「（問：他們後來
      有無給檯費？）沒有」等語（詳前開偵查卷第133 頁），
      另於本院審理時具證稱：「我是去歡樂聯盟KTV 上班，由
      傳播公司叫我去上班」、「當天在KTV 待一至二小時」、
      「（問：在KTV 內之工作性質為何？）喝酒帶氣氛」、「
      （問：妳要離開時是否有告訴人？）有的，我有告訴乙○○」、「（問：妳是否有跟乙○○要費用？）有的，但他
      沒有給我」、「（問：乙○○沒有給妳費用是否就離開了
      ？）是的，不然怎麼辦」等語（詳本院95年11月7 日審判
      筆錄），證人丁○○既未取得當日之工作報酬，足見其與
      被告甲○○、乙○○間，存有此筆債務糾紛，是證人丁○○之指述是否真實，亦容有疑義。
（二）就被告甲○○、乙○○轉讓第三級毒品K他命之部分：
      訊據被告甲○○、乙○○堅決否認有何轉讓第三級毒品K
      他命之犯行，而證人丁○○於本院審理時具結證述：「（
      檢察官問：在歡樂聯盟KTV 時是否有看到小丁及小左拿K
      他命給其他人？）有的。他們放在桌上大家都可以使用」
      、「（檢察官問：何人把毒品放在桌上？）小丁及小左二
      人都有拿出來，但量看不出來」、「（檢察官問：妳於95
      年2 月23日偵訊中提及說妳看到小左拿毒品給別人，是否
      要錢我不清楚等語，是否實在？）我確實有看到」等語（
      詳本院95年11月7 日審判筆錄），倘證人丁○○確有親眼
      目睹被告乙○○於EMAIL 舞廳提供毒品K 他命予不詳姓名
      之人，何以不知被告乙○○是否向該人收取對價？且證人
      丁○○又如何確定被告乙○○所交付之物品確為第三級毒
      品K 他命？證人丁○○對被告甲○○、乙○○究係轉讓K
      他命毒品予何人及轉讓之過程均無法具體指證，其所為證
      述是否屬實，即有可疑。再者，縱如證人丁○○所言屬實
      ，亦無從證明被告甲○○、乙○○放置於桌上之物品確為
      第三級毒品K 他命。是本件既未查獲受讓第三級毒品K 他
      命之人，亦未扣到任何第三級毒品K 他命或其他相關事證
      ，告訴人此部分指訴，既不明確，亦無其他證據足資佐證
      ，故尚難僅以其片面指訴，認定被告二人有轉讓第三級毒
      品K 他命之犯行。
（三）綜上所述，公訴人認被告甲○○、乙○○涉犯轉讓第三級
      毒品罪嫌，另被告甲○○涉犯強盜罪嫌，乃以告訴人丁○○之單一之指述，為其論述之依據，尚乏其他證據足資對
      照參核，難認告訴人丁○○此部分之指述確與事實相符，
      此外復查無其他積極證據足認被告甲○○、乙○○有何公
      訴人所指之強盜、轉讓第三級毒品犯行，既不能證明被告
      二人犯罪，自應對被告甲○○、乙○○為無罪之諭知。
據上論斷，應依刑事訴訟法第301條第1項，判決如主文。
本案經檢察官吳宗光到庭執行職務。
中    華    民    國    95    年    11    月    30    日
                  刑事第十七庭  審判長法  官  李幼妃
                                      法  官  張紹省
                                      法  官  鄭燕璘
上列正本證明與原本無異。
檢察官如不服本判決，應於判決送達後十日內向本院提出上訴書
狀， 上訴於臺灣高等法院。
                                      書記官  呂紹明
中    華    民    國    95    年    11    月    30    日


司法院資訊處製作；財團法人民間司法改革基金會備份。
